臺灣高等法院臺中分院民事判決
110年度重上字第34號
上  訴  人  彰化縣○○鄉○○

法定代理人  梁慶堂  
訴訟代理人  曾耀聰律師
複 代理 人  吳宇婷  
訴訟代理人  林春榮律師
上  訴  人  周雪鳳  
            張世昆  

            張澤紳  


上  三  人
訴訟代理人  陳建勛律師
上列當事人間請求清償借款事件，兩造對於中華民國109年12月8
日臺灣彰化地方法院108年度重訴字第3號第一審判決各自提起上
訴，本院於110年11月17日言詞辯論終結，判決如下：
    主      文
原判決關於駁回彰化縣秀水鄉農會後開第二項之訴部分，及該部
分假執行之聲請，暨訴訟費用之裁判均廢棄。
周雪鳳、張世昆、張澤紳應再連帶給付彰化縣秀水鄉農會新臺幣
肆拾陸萬元，及自民國一百零七年八月二十四日起至清償日止，
按週年利率百分之二點三六計算之利息，暨自民國一百零七年九
月二十五日起至清償日止，逾期在六個月以內者，按上開利率百
分之十，逾期超過六個月者，按上開利率百分之二十計算之違約
金。
彰化縣秀水鄉農會其餘上訴駁回。
周雪鳳、張世昆、張澤紳之上訴駁回
第一審訴訟費用關於命彰化縣秀水鄉農會負擔部分、第二審訴訟
費用關於彰化縣秀水鄉農會上訴部分，由周雪鳳、張世昆、張澤
紳連帶負擔百分之七，餘由彰化縣秀水鄉農會負擔。
第二審訴訟費用關於周雪鳳、張世昆、張澤紳上訴部分，由周雪
鳳、張世昆、張澤紳連帶負擔。
本判決所命給付部分，於彰化縣秀水鄉農會以新臺幣拾伍萬元供
擔保後得假執行，但周雪鳳、張世昆、張澤紳如以新臺幣肆拾陸
萬元預供擔保，得免為假執行。
    事實及理由
一、上訴人彰化縣秀水鄉農會（下稱秀水農會）起訴主張：對造
    上訴人周雪鳳於民國101年4月23日邀同對造上訴人張世昆、
    張澤紳（與周雪鳳合稱周雪鳳等3人）為連帶保證人，向伊
    借款新臺幣（下同）300萬元、500萬元，借款期限均至103
    年5月11日止（下稱系爭借貸），伊已於101年5月11日、同
    年6月6日分別撥款至周雪鳳之帳戶內，因周雪鳳到期後未予
    還款，另向伊申請展期2次，並於105年5月22日填具第2次展
    期之授信申請書及借據，張世昆、張澤紳亦續為保證，經伊
    同意再展延清償期，約定借款期間自105年5月24日起至108
    年5月24日止，利率以郵局1年期定儲機動利率加碼1.3%計息
    ，如逾期在6個月以內者，按該利率10%，逾期超過6個月者
    ，按該利率20%計付違約金。詎周雪鳳自107年8月24日起即
    未繳納利息，依授信約定書第6條第1項約定，債務視為全部
    到期，應償還全部本息及違約金。爰依消費借貸及連帶保證
    之法律關係，求為命周雪鳳等3人連帶給付800萬元，及自10
    7年8月24日起至清償日止，按週年利率2.36%計算之利息，
    暨自107年9月25日起至清償日止，逾期在6個月以內者，按
    上開利率10%，逾期超過6個月者，按上開利率20%計算之違
    約金之判決。
二、周雪鳳等3人則以：周雪鳳並未於101年間向秀水農會貸款30
    0萬元、500萬元，之後亦未展期續借。秀水農會所提借據、
    授信約定書上雖有伊等之簽名，然係因周雪鳳之妹即訴外人
    周○○於任職秀水農會保險部主任期間，假藉周雪鳳其他貸款
    要換單之名義，指示周雪鳳、張世昆在空白借據、授信約定
    書簽名，周○○再自行填寫貸款金額，並與秀水農會信用部職
    員即訴外人游○○勾結，由游○○偽造張澤紳在借據、授信約定
    書上連帶保證人之簽名，辦理虛偽不實之對保，秀水農會未
    確實審核，將貸款撥付後，周○○即持周雪鳳之存摺、印鑑章
    盜領上開款項。周雪鳳等3人不知有上開借款存在，與秀水
    農會並無借貸或連帶保證之合意，秀水農會即無由對伊等請
    求連帶給付800萬元本息及違約金。縱上開800萬元借款債權
    確屬存在，惟秀水農會明知周○○不得代客戶存、提款或保管
    印鑑、存摺，周○○盜領周雪鳳帳戶存款，秀水農會對周雪鳳
    不生清償效力，周雪鳳自得依返還消費寄託物法律關係請求
    秀水農會返還存款810萬元，並與秀水農會前述債權為抵銷
    云云，資為抗辯。
三、原審命周雪鳳等3人連帶給付170萬元，及自107年8月24日起
    至清償日止，按週年利率2.36%計算之利息，暨自107年9月2
    5日起至清償日止，逾期在6個月以內者，按上開利率10%，
    逾期超過6個月者，按上開利率20%計算之違約金，並駁回秀
    水農會其餘之請求。秀水農會提起上訴，聲明：㈠原判決關
    於駁回秀水農會後開第二項之訴部分，及該部分假執行之聲
    請均廢棄。㈡周雪鳳等3人應再連帶給付秀水農會630萬元，
    及自107年8月24日起至清償日止，按週年利率2.36%計算之
    利息，暨自107年9月25日起至清償日止，逾期在6個月以內
    者，按上開利率10%，逾期超過6個月者，按上開利率20%計
    算之違約金。㈢願供擔保，請准宣告假執行。周雪鳳等3人對
    秀水農會上訴之答辯聲明：㈠上訴駁回。㈡如受不利判決，願
    供擔保請准宣告免為假執行。另周雪鳳等3人提起上訴，聲
    明：㈠原判決關於命周雪鳳等3人連帶給付本息、違約金部分
    及該部分假執行之宣告均廢棄。㈡上開廢棄部分，秀水農會
    在第一審之訴及假執行之聲請均駁回。秀水農會對周雪鳳等
    3人上訴之答辯聲明：上訴駁回。
四、得心證之理由
　㈠周雪鳳僅向秀水農會借貸216萬元，張世昆、張澤紳亦僅就此
    部分有擔任連帶保證人之合意：
　　⒈秀水農會主張周雪鳳於101年4月23日邀同張世昆、張澤紳
      為連帶保證人，向其借款800萬元等情，業據提出101年5
      月11日、同年6月6日之授信約定書3份及借據2張為證（下
      稱系爭授信約定書、系爭借據，見原審卷一91-95、105、
      109頁）。周雪鳳等3人對系爭授信約定書、借據上「周雪
      鳳」、「張世昆」簽名之真正並不爭執，惟辯稱：周○○假
      藉周雪鳳其他貸款要換單之名義，指示周雪鳳、張世昆在
      空白借據、授信約定書簽名，再由周○○自行填寫貸款金額
      ，且張澤紳之簽名係由游○○偽造，其等並無與秀水農會成
      立消費借貸與連帶保證契約之合意云云。然證人周○○於原
      審證稱：105年5月間，伊外甥張澤紳要在臺北淡水買房，
      就拿線東段的農地申請貸款，要貸170萬元，貸款是伊替
      周雪鳳提出申請，周雪鳳、張世昆有在系爭借據、系爭授
      信約定書上簽名，張澤紳是由游○○代簽，系爭借據在周雪
      鳳、張世昆簽名時沒有寫金額，金額是伊填寫的，金額寫
      800萬元是因錢是伊在使用等語（見原審卷二197、198頁
      ），參諸張澤紳確曾於101年4月26日向訴外人王○購買位
      於淡水之房地，及周○○於同年6月13日以周雪鳳名義於放
      貸帳戶中轉匯170萬元予張澤紳等情，有不動產買賣合約
      書影本、取款憑條、匯款申請書可憑（見原審卷○000-000
      頁，卷二147頁），核與周○○前揭證詞相符，堪認周雪鳳
      因其子張澤紳購屋需求而欲向秀水農會借貸此170萬元甚
      明，周雪鳳辯稱其無向秀水農會借貸之意云云，並無可採
      。
　　⒉秀水農會主張：張澤紳另於101年5月23日分別匯款40萬元
      至王○渣打銀行敦化分行帳戶、匯款6萬元至李○○第一銀行
      淡水分行帳戶，足見周雪鳳等3人有向伊借貸此二筆款項
      計46萬元之意，並已實際取得等語。查周○○於101年5月23
      日以周雪鳳名義自秀水農會帳號0000000之周雪鳳帳戶（
      下稱放貸帳戶）分別提款40萬元、6萬元再以張澤紳名義
      匯款予王○、李○○等情，有取款憑條、匯款申請書可憑（
      見原審卷二149、151頁），且據證人周○○於原審證稱：6
      萬元這筆是張澤紳買房子的訂金，40萬元應該也是張澤紳
      買房子的款項，只要在臺北的應該都是，這46萬元是周雪
      鳳要給張澤紳買房子的等語（見原審卷二203、204頁），
      復依前開不動產買賣合約書所載，該買賣標的總價710萬
      元，分4期給付，於101年4月26日給付第1期簽約款20萬元
      、於同年5月3日給付第2期備證用印款50萬元、於同年5月
      23日給付第3期完稅款40萬元、於同年6月18日給付第4期
      尾款600萬元（見原審卷一436頁），則從周○○匯款40萬元
      之日期與第3期款之應付款日期相同乙節，可知前述匯款4
      0萬元予王○部分係用於支付第3期完稅款40萬元。周雪鳳
      等3人雖否認上開匯予李○○之6萬元與張澤紳購屋有關，然
      據周○○證稱：是張澤紳提供王○及李○○的帳戶資料讓伊辦
      理匯款等語（見原審卷二204頁），足見周○○並不認識李○
      ○，故此6萬元自非因周○○個人債務問題而為之匯款，又係
      張澤紳於其購屋支付價金或相關規費期間提供李○○帳戶，
      且李○○帳戶為第一銀行淡水分行，與張澤紳所購買房屋均
      在新北市淡水區，堪認該6萬元確與張澤紳購買該淡水房
      地相關。至周○○證稱該6萬元係訂金云云，雖張澤紳於101
      年5月23日已給付至第三期款，應無給付訂金之必要，然
      此應係周○○對匯款用途不明所致，自難憑此而認與張澤紳
      購屋無關。另證人周○○雖證稱：周雪鳳每個月拿2萬元給
      伊存，伊沒有存過，伊另外的檔案有寫過，所以這46萬元
      是周雪鳳貸款還沒有出來前要給張澤紳買房子的訂金，因
      為錢已經被伊用掉了，伊就從貸款裡面拿出來，所以伊才
      說房貸是170萬元云云（見原審卷二204頁），然依前述張
      澤紳購買淡水房地之付款方式，張澤紳並無於系爭借貸放
      款前給付訂金46萬元之需求，周○○證稱周雪鳳為給付訂金
      而按月支付其2萬元云云，顯有疑義；且縱周雪鳳要為張
      澤紳支付價金或訂金，直接將款項匯予張澤紳，或委由周
      ○○匯款予張澤紳即可，周○○稱周雪鳳按月交付2萬元累計
      訂金款項云云，與常情有違。又周○○證稱：自100零幾年
      開始給伊2萬元云云（見原審卷二206頁），惟從100年1月
      起算至101年5月止，共17個月，也才34萬元，金額並不吻
      合，周雪鳳等3人亦未提出按月支付2萬元予周○○之證明，
      難認周○○有侵占周雪鳳原先交付之46萬元，為清償返還而
      自放貸帳戶匯出46萬元之事實。從而，周○○依周雪鳳、張
      澤紳指示於101年5月23日自放貸帳戶匯款40萬元予王○、6
      萬元予李○○，並非周○○以系爭借款償還其個人侵占周雪鳳
      款項，而係周雪鳳動用向秀水農會借貸之金額供張澤紳購
      屋之用，當可認定周雪鳳此前即有向秀水農會借貸46萬元
      之意。
　　⒊周雪鳳等3人辯稱：周○○未曾告知張澤紳擔任系爭借貸之連
      帶保證人，否認張澤紳有擔任連帶保證人之意思云云。然
      據證人周○○證稱：張澤紳有同意當連帶保證人等語（見原
      審卷二197頁），且張澤紳於臺灣彰化地方法院109年度金
      重訴字第1號刑事案件中證稱：伊有跟周○○、周雪鳳說伊
      要借錢，周○○就說可以由伊提供土地來貸款，錢就由周雪
      鳳名字去作借款人，土地是伊跟周雪鳳的名字，當時聽周
      ○○的建議作這樣的動作，貸款有照伊的需求撥到伊戶頭17
      0萬元等語（見本院卷二97頁），足見張澤紳知悉周雪鳳
      因其購買淡水房地，而向秀水農會借貸之事；又周雪鳳所
      借前述216萬元款項均用於支付張澤紳購買淡水房地之價
      金或費用，如僅由與淡水房地無關之張世昆擔任連帶保證
      人，使用借貸款項之張澤紳不擔任連帶保證人，顯有違常
      情，是周○○證稱張澤紳同意擔任系爭借貸之連帶保證人，
      應堪採信。另系爭授信約定書、借據上「張澤紳」之簽名
      均非張澤紳所親簽，業經周○○、游○○證述綦詳（見原審卷
      一197、209頁），周○○雖於前述刑事案件證稱：張澤紳沒
      有授權給伊簽名，伊有寄去臺北給張澤紳簽，他簽回來以
      後伊放在抽屜，因97年以後所有張澤紳的名字都是游○○的
      女兒簽的，系爭借貸當然不能用張澤紳本身簽的，否則就
      爆開了，完全不同的筆跡云云（見本院卷二57、58頁），
      然張澤紳既有擔任系爭借貸之連帶保證人之意，雖因在臺
      北工作無法回彰化簽名，周○○可告知張澤紳授權其代為簽
      名即可，周○○明知不能使用張澤紳之簽名，以免前後簽名
      不一致，卻寄送約定書、借據等至臺北給張澤紳簽名後再
      棄置不用，顯非合理，且周○○復未提出所稱張澤紳親自簽
      名之借據或授信約定書供本院審酌，難認張澤紳有親自在
      借據或授信約定書上簽名而無庸授權周○○簽名情事，周○○
      證稱張澤紳未授權簽名云云，係事後迴護張澤紳之詞，要
      無可採。從而，張澤紳既有於前述216萬元借貸範圍內擔
      任連帶保證人之意，應已同意在系爭授信約定書上「立約
      定書人」，及系爭借據上「連帶保證人」欄位上簽名，惟
      張澤紳因在臺北工作無法回彰化簽名，而交由周○○處理，
      自有在前述216萬元借貸範圍內授權周○○代行簽名之意，
      況周雪鳳使用張澤紳印鑑章蓋用於系爭授信約定書及借據
      上，益徵張澤紳有同意於前述216萬元借貸範圍內擔任連
      帶保證人及授權周○○代行簽名情事，自難以系爭授信約定
      書、借據上張澤紳之簽名為游○○或他人所代簽，即謂張澤
      紳就此216萬元無庸負擔連帶保證人之責。
　　⒋秀水農會主張：周○○於101年5月3日代張澤紳填寫匯款單，
      將50萬元匯至老莊資產管理有限公司（下稱老莊公司）在
      淡水農會福德分社帳戶，與前開不動產買賣合約書所載第
      2期款由「老莊代轉」相符，故該50萬元係用以支付第2期
      備證用印款，可認周雪鳳有借貸此50萬元之意云云。然周
      ○○固有於101年5月3日代張澤紳填寫匯款單，將50萬元匯
      至老莊公司在淡水農會福德分社帳戶，有彰化縣秀水農會
      匯款回條可憑（見本院卷一93頁），惟此筆匯款之匯款人
      為張澤紳，且從放貸帳戶之交易明細中，並無101年5月3
      日匯款50萬元至老莊公司之紀錄（見原審卷○000-000頁）
      ，足見張澤紳係以其個人帳戶匯款50萬元予老莊公司，與
      系爭借貸無關。秀水農會將之混為一談，認此50萬元係由
      放貸款項所支應，顯有誤會，自難憑此而認周雪鳳有向秀
      水農會借貸此50萬元之意。　　
　　⒌系爭借貸之800萬元流向，有放貸帳戶交易明細可參（見原
      審卷一267、268頁），經整理除前述216萬元以外之交易
      紀錄如附表所示，其中：
　　　⑴附表編號1所示101年5月11日現金提領48萬元部分，交易
        明細表備註欄雖記載「房屋訂金」，然證人周○○證稱：
        編號1那個不是張澤紳買房子的訂金，因為是申請房貸
        ，故意打個備註給農會看，但實際上是伊在用的等語（
        見原審卷○000-000頁）；又附表編號2現金提領40萬元
        、編號7現金提領30萬元、編號12現金提領45萬元、編
        號17現金提領30萬元、編號18現金提領20萬元、編號20
        現金提領35萬元部分，據證人周○○證稱：全部都是伊在
        用，周雪鳳沒有來過農會（見原審卷二201頁），上訴
        人亦未能舉證證明附表編號1、2、7、12、17、18、20
        所示金額流入周雪鳳等3人之其他帳戶或王○、李○○之帳
        戶，堪認上開金額為周○○所領用，周雪鳳並無借貸上開
        金額之意。
　　　⑵附表編號3、4、5所示於101年5月14日電匯1,500,030元
        予施○○部分，據證人施○○證稱：游○○是伊先生的表哥，
        游○○有向伊先生借錢，他有要還伊先生錢，所以叫伊帳
        戶給他，他匯的錢比向伊先生借的錢還多，說會有人匯
        一筆錢進來，讓伊再轉出去，並不是周○○聯繫伊將150
        萬元轉出，伊與周○○沒有交集等語（見原審卷二213、2
        15頁），且證人周○○證稱：這150萬元是游○○要用，所
        以游○○提供他堂嫂帳戶，但經過幾天後，施○○有再匯回
        來，不知道是用轉帳還是現金方式，這只是做一個轉帳
        的動作，因為不要讓其他人看到伊在提供資金給游○○等
        語（見原審卷二199頁）。又施○○於隔日匯款轉帳284,1
        00元至訴外人黃○○帳戶、815,800元至周○○國泰世華銀
        行彰化分行帳號00000000000帳戶、匯款轉帳60元（手
        續費），及提領現金40萬元等情，有保證責任彰化縣鹿
        港信用合作社109年9月10日彰鹿信合社字第10900411號
        函附之取款憑條、匯款委託書為憑（見原審卷○000-000
        頁），足見此1,500,030元係游○○、周○○與施○○間之資
        金往來，與周雪鳳無關。
　　　⑶附表編號11所示於101年6月6日電匯150萬元（30元為手
        續費）至周雪鳳國泰世華銀行彰化分行帳號0000000000
        00號帳戶（下稱周雪鳳國泰世華帳戶）部分：
　　　　①周雪鳳國泰世華帳戶之開戶印鑑卡上周雪鳳簽名之鳳
          字，書寫成簡體之「风」（見本院卷一131頁），核
          與101年5月11日授信約定書及借據上之周雪鳳簽名相
          同（見原審卷一91、105頁），堪認為該開戶印鑑卡
          上周雪鳳簽名，為周雪鳳所親簽。又證人周○○證稱：
          附表編號1-30都是伊提領或匯款等語（見原審卷二22
          01頁），足見附表編號11所示150萬元之匯款申請書
          （原審卷二第153頁），係周○○以周雪鳳名義填寫，
          而該「鳳」字為繁體字；另證人周○○證稱：原審卷一
          87頁的借款申請書之申請人名字是伊寫的等語（見原
          審卷二199頁），而該借款申請書上「周雪鳳」，其
          「鳳」字亦為繁體（見原審卷一87頁），堪認「鳳」
          字為簡體係周雪鳳所簽，繁體則為周○○所簽。
　　　　②周雪鳳國泰世華帳戶之開戶印鑑卡上「周雪鳳」固為
          周雪鳳親簽，惟於87年2月10日曾辦理掛失及變更印
          鑑，該次變更之印鑑卡上「周雪鳳」之「鳳」字為繁
          體，且「周」、「雪」、「鳳」三字之筆勢、架構均
          與前揭周○○所簽之匯款申請書及借款申請書相同，堪
          認係周○○所簽，則周○○既有能力自行變更周雪鳳國泰
          世華帳戶之印鑑，足見周○○證稱：周雪鳳國泰世華帳
          戶自設立後，周雪鳳從來沒有使用過，但伊記得很久
          以前印章有去換過一次等語為真（見原審卷二205頁
          ）。周雪鳳國泰世華帳戶既為周○○使用管領，則附表
          編號11之150萬元匯入該帳戶，即難認供周雪鳳所使
          用；況該150萬元匯入隔兩日後，有95,000元匯予訴
          外人黃○○，50萬元匯予訴外人林○○，40萬元以變更後
          之印鑑現金提領，40萬元匯至前述周○○國泰世華帳戶
          ，復於101年6月19日以變更後之印鑑現金提領125,00
          0元，有國泰世華商業銀行存匯作業管理部110年8月9
          日國世存匯作業字第1100119959號函附之取款憑證5
          張可證（見本院卷○000-000頁），參以黃○○曾與游○○
          、周○○有金錢往來，業如前述，堪認此次同日匯款予
          黃○○、林○○亦與周○○個人債務問題有關，是從上開資
          料並未顯示附表編號11之150萬元與周雪鳳相關，益
          見該150萬元實非周雪鳳所使用。
　　　⑷附表編號6、8-10、13-16、19、21-30所示各筆「IC轉」
        30,000元部分，據證人周○○證稱：放貸帳戶之存摺、印
        章在伊這裏，提款卡也是伊在使用，上開IC轉的部分也
        是伊領的，周雪鳳不會用提款卡，她應該不知道有提款
        卡等語（見原審卷二198、200、207頁），足見上開各
        筆款項均為周○○所提領，非周雪鳳所使用。
　　　⑸從而，前揭⑴至⑷所述金額，為周○○或游○○所使用，與周
        雪鳳無關，周雪鳳自無向秀水農會借貸前揭⑴至⑷所述金
        額之主觀意識，難認周雪鳳等3人有對秀水農會為此部
        分借款及擔任此部分連帶保證人之意思表示。
　　⒍秀水農會主張：借款申請書所記載之借款用途是週轉金，
      縱借得之800萬元有部分用於張澤紳在臺北所購買之房地
      ，僅為周雪鳳等3人借得款項之用途之一，不能以張澤紳
      有向其他金融機關借貸，而否認向伊借貸800萬元之意，
      且如周雪鳳僅有借貸170萬元之意，何須向伊分兩次借款
      云云。查借款申請書之借款用途欄位固填載「週轉金」（
      見原審卷一87頁），然張澤紳於101年5月29日向華南銀行
      北投分行申請「築巢優利貸-公教員工房屋貸款」，經核
      貸535萬元，於101年6月5日撥款日，張澤紳即自華南銀行
      北投分行帳戶將4,335,291元匯至王○渣打銀行南崁分行帳
      戶等情，有華南商業銀行貸款契約、匯款回條聯可憑（見
      本院卷○000-000頁），是前揭不動產買賣合約書所載第4
      期尾款600萬元中「代償4,335,291元」（見原審卷一436
      頁），係張澤紳另行以公教貸款支付，足見前揭⒋⑴至⑷所
      述金額並非用以支付張澤紳尾款中之4,335,291元。據此
      ，縱借款申請書記載借款用途為「週轉金」，仍應參照前
      述借貸金額之流向以明用途及使用之人，尚不得單以「週
      轉金」3字而推論周雪鳳有借貸800萬元之意。又周雪鳳、
      張世昆既在空白之授信約定書、借據上簽名，即有於借貸
      範圍內授權周○○向秀水農會辦理借貸事宜，故周雪鳳、張
      世昆係依周○○指示在2張空白借據上簽名，至借貸款項如
      何在2張借據拆分，係委由周○○處理，亦即周雪鳳當時主
      觀上所欲借貸之金額，仍應從系爭借貸之800萬元資金流
      向加以分析，尚不得僅以周○○在系爭借據自行填載300萬
      元、500萬元，即謂周雪鳳有借款800萬元之意。另秀水農
      會主張：周雪鳳等3人於101年5月4日以共有之彰化市○○段
      000○000地號土地為秀水農會設定960萬元最高限額抵押權
      ，可貸金額為800萬元，實際借款之主債務人為周雪鳳，
      如周雪鳳無向秀水農會借款之意，何須為此抵押權之設定
      云云，然周雪鳳等3人以上開土地為秀水農會設定最高限
      額抵押權，所擔保者為債務人對抵押權人現在（包含過去
      所負現在尚未清償）及將來在該960萬元額度內所負債務
      ，故周雪鳳等3人可先設定960萬元之最高限額抵押，再依
      實際需求向秀水農會借款，尚不得以該最高限額抵押權可
      貸金額為800萬元，即推認周雪鳳有借貸800萬元之意，秀
      水農會此部分主張，亦無足取。
　　⒎綜上，從周○○依周雪鳳指示於101年5月23日自放貸帳戶匯
      款40萬元予王○、6萬云予李○○，復於同年6月13日匯款170
      萬元予張澤紳等情，即可反推周雪鳳有借款216萬元之需
      求，且上開借據載明「茲向貴會借款」、「此致彰化縣秀
      水鄉農會」，周雪鳳、張世昆既分別在借據上之借款人、
      連帶保證人欄位上簽名，張澤紳則授權周○○代行簽名後，
      由周○○辦理後續借貸事宜，縱簽名時金額欄位為空白，亦
      係周雪鳳等3人授權周○○於216萬元範圍內填寫，並非全無
      向秀水農會借款或擔任連帶保證人之意，是周雪鳳確有對
      秀水農會為借款216萬元，張世昆、張澤紳有擔任此216萬
      元連帶保證人之意思表示。
　㈡周○○逾越周雪鳳借款216萬元之授權範圍，而於借據上填載借
    款金額300萬元、500萬元，秀水農會就對保業務之執行有過
    失，周雪鳳等3人得以授權之限制對抗秀水農會：
　　⒈民法第169條所定之表見代理，與同法第107條所定之越權
      代理不同。前者本人未曾授與代理權，因有表見事實，而
      使本人對善意無過失之第三人負授權人之責任。後者本人
      原曾授與有限制之代理權，而代理人越權代理，本人不得
      以代理權之限制對抗善意無過失之第三人（最高法院74年
      度台上字第2575號民事裁判意旨參照）。查周雪鳳有向秀
      水農會借貸216萬元之意，張世昆、張澤紳有擔任此216萬
      元借貸之連帶保證人之意，且在系爭借據上簽名或委由周
      ○○簽名後，交予周○○，由周○○辦理後續借貸事宜，即有委
      由周○○在系爭借據金額上填寫216萬元之意，周○○逾越此
      授權範圍，而在系爭借據金額上各填寫300萬元、500萬元
      ，自屬越權代理。
　　⒉系爭借貸之對保人為秀水農會信用部職員張○○，有系爭授
      信約定書可憑（見原審卷一91、93、95頁），據張○○於本
      院證稱：上班時周○○跟伊說她姐姐周雪鳳要來農會申請辦
      理貸款800萬元，保證人是張澤紳、張世昆，張世昆是秀
      水國中老師，張澤紳在臺北捷運上班，上班時間要辦理對
      保時間上不方便，周○○拜託伊星期日到周○○在○○鄉○○村○○
      巷00號的家辦理對保，周○○約張澤紳、張世昆、周雪鳳在
      星期日上午10點辦理對保，伊當天10點到○○鄉○○村○○巷00
      號時，現場有周○○、周雪鳳、張世昆在場，伊對周雪鳳、
      張世昆辦理對保，伊跟他們講可貸款800萬元，對保當時
      完成兩個人之後伊就馬上離開現場，當時張澤紳還沒有出
      現，伊沒有等他就離去了，因對保當時伊沒有帶印章過去
      ，所以星期一上班時周○○來找伊蓋章，當時伊櫃台有客戶
      在忙，伊就信任周○○，拿伊的印章給周○○，讓她蓋在授信
      約定書上，當下伊也不知道她蓋了兩張以上，伊沒有注意
      他蓋幾張，伊只知道伊對保的是兩個人云云（見本院卷○0
      00-000頁），然周○○於臺灣彰化地方法院109年度金重訴
      字第1號刑事案件中證稱：授信約定書上所載地址、身分
      證、出生年月日、對保地點、對保時間都是伊寫的，張○○
      並沒有實際對保，他信任伊，就說由伊自己回去對保就好
      了，對保人的章是張○○自己蓋的，伊拿到辦公室讓他蓋的
      等語（見本院卷二47頁），周雪鳳、張世昆亦於該案以證
      人身分證稱：系爭借貸除周○○外，秀水農會並未派其他職
      員對伊辦理相關貸款手續，張○○亦未跟伊辦理對保等語（
      見本院卷二72-73頁、81-82頁），是周雪鳳、周○○、張世
      昆於刑事案件之證詞顯與張○○前揭證詞歧異，何者為真，
      即值推敲。
　　⒊按農業金融局頒訂之「農會漁會信用部徵信及授信業務作
      業手冊」，就「徵信、授信作業」之「簽約對保」，規定
      ：「辦妥對保工作後，對保人應於『對保人』欄內簽章，並
      註明對保時間與對保地點，以明職責，作為已否對保之識
      別」（見原審卷一181頁）。據證人張○○證稱：授信約定
      書上對保地點、日期、時間是周○○寫的等語（見本院卷一
      392頁），而張○○身為秀水農會之對保人員，本應依上開
      規定在授信約定書上註明對保時間與對保地點，以做為是
      否確實對保之識別，惟張○○明知上開規定（見本院卷一39
      7頁），卻未於系爭授信約定書上書寫對保時間與對保地
      點，且系爭授信約定書從頭至尾均無張○○字跡存在，是除
      其自身之證詞外，已無其他證據可資認定張○○有對周雪鳳
      、張世昆進行對保程序。又證人張○○證稱：授信約定書是
      周○○帶去的，對保當下可在對保人欄簽名，沒有規定對保
      人一定要蓋章，因伊第1次在外面對保，一時間伊沒有帶
      印章，也忘記簽名云云（見本院卷一398、397頁），則張
      ○○證稱去周雪鳳家中對保，既不帶授信約定書，也不帶對
      保人印章等對保必要之物品，兩手空空就要去辦理對保，
      顯與常情相悖，難認張○○證稱有在周雪鳳家中確實對保云
      云為實在。張○○未檢查授信約定書記載是否確實，率將印
      章交付予周○○，任由周○○隨意蓋用，堪認張○○在對保程序
      進行上有重大過失。
　　⒋系爭借貸到期後，分別於103年5月15日、105年5月22日有2
      次展期記錄，有展期之授信約定書及借據可憑（見原審卷
      一17-23頁、119-141頁），據周○○證稱：展期部分是伊拿
      空白借據讓周雪鳳、張世昆簽名，金額為伊填寫，授信約
      定書也是周雪鳳、張世昆本人簽的，張澤紳由游○○代簽等
      語（見原審卷一198頁），周雪鳳、張世昆既於展期之授
      信約定書及借據上簽名，且張澤紳並未有全數還款之動作
      ，堪認周雪鳳等3人確有展期之意願，張澤紳亦有授權代
      為簽名之意。周雪鳳等3人雖辯稱：張澤紳於105年5月22
      日展期前有償還30萬元云云，然周○○證稱：張澤紳中間有
      匯一筆30萬元至周雪鳳帳戶還貸，伊沒有去還等語（見原
      審卷二201頁），縱張澤紳匯款30萬元至周雪鳳帳戶乙節
      屬實，惟該30萬元未匯至秀水農會指定之清償帳戶，難認
      對秀水農會發生清償效力，且周雪鳳等3人基於親戚情誼
      請求周○○將此30萬元代為清償系爭借貸，則周○○即為周雪
      鳳等3人清償系爭借貸之使用人，非秀水農會之使用人，
      周○○私自侵占該30萬元，難認秀水農會就此有任何過失，
      是縱周雪鳳等3人對授與周○○填寫展期借貸金額之代理權
      限，已就此30萬元為減縮，此代理權之限制，不得對抗善
      意無過失之秀水農會，對秀水農會而言，周○○有填寫216
      萬元借貸金額之權限。
　　⒌系爭借貸展期時之對保人為秀水農會職員游○○，有展期之
      授信約定書可憑（見原審卷○000-000、137-141頁）。證
      人游○○雖於原審證稱：有的有親自對保，有的沒有，伊印
      象已經模糊，不曉得是那次云云（見原審卷二211頁），
      然據周○○於前述刑事案件中證稱：授信約定書上之住址、
      身分證、出生年月日、對保地點、對保時間都是伊寫的，
      游○○沒有去對保，因為游○○知道所有資金都流向他，不得
      不對保等語（見本院卷二49頁），另周雪鳳、張世昆於該
      刑事案件以證人身分證稱：游○○沒有跟伊實際對保等語（
      見本院卷二74、82頁），足見系爭借貸展期時，游○○未確
      實對保。況系爭借貸有部分款項流向游○○之親戚施○○，益
      見周○○、游○○有共謀冒貸情事，自難認游○○會確實對周雪
      鳳等3人進行對保，故游○○就系爭借貸展期時之對保程序
      進行，亦有重大過失。
　　⒍張○○、游○○係為秀水農會就系爭借貸辦理對保業務之人，
      屬秀水農會之使用人，類推適用民法第242條債務人之使
      用人關於故意或過失責任之規定，就張○○、游○○之故意或
      過失，秀水農會應與自己之故意或過失，負同一責任。縱
      周○○逾越周雪鳳等3人授權借貸216萬元之權限，而在系爭
      借據、授信約定書或展期之借據、授信約定書上各填載30
      0萬元、500萬元或800萬元之金額，惟因張○○、游○○就系
      爭借貸辦理對保業務既有前述之重大過失，等同秀水農會
      就對保業務之執行有重大過失，以致無法得知周○○逾越代
      理權限，周雪鳳等3人即得以僅有借貸216萬元之授權限制
      對抗秀水農會，是周雪鳳等3人與秀水農會僅就借款216萬
      元及擔任此216萬元連帶保證人各自達成合意，不及於周○
      ○越權代理之584萬元部分。
  ㈢按債權人之過失催告，僅該超過部分不生效力，尚難謂就債
    務人應給付部分亦不生催告之效力（最高法院69年度台上字
    第2624號民事裁判意旨參照）。周雪鳳等3人雖辯稱曾清償3
    0萬元云云，然此30萬元已遭周○○侵占，對秀水農會不生清
    償效力，業如前述，而周雪鳳等3人對向秀水農會所借貸之2
    16萬元，於107年8月24日起即未按期繳息，經秀水農會於10
    7年12月14日寄發催告函仍未繳納等事實，有催告函、回執
    等為證（見原審卷一25、45、47頁）。周雪鳳等3人雖辯稱
    ：周雪鳳未向秀水農會借款800萬元，自無庸繳納按800萬元
    計算之貸款利息，秀水農會並未依債之本旨向周雪鳳等3人
    催告，周雪鳳等3人不負遲延責任云云，惟依前揭說明，秀
    水農會對周雪鳳等3人應給付之216萬元部分仍生催告效力，
    則周雪鳳向秀水農會借款，未遵期給付利息，尚有本金216
    萬元及借據第4、6條所定之利息、違約金未清償（見原審卷
    一17頁），依授信約定書第6條第1項規定（見原審卷一19-2
    3頁），上開借款債務視為全部到期，張世昆、張澤紳為上
    開借款之連帶保證人，自應負連帶清償責任。從而，秀水農
    會本於消費借貸及連帶保證之法律關係，請求周雪鳳等3人
    連帶給付216萬元，及自107年8月24日起至清償日止，按週
    年利率2.36%計算之利息，暨自107年9月25日起至清償日止
    ，逾期在6個月以內者，按上開利率10%，逾期超過6個月者
    ，按上開利率20%計算之違約金，為有理由，應予准許。
　㈣周雪鳳等3人抵銷抗辯部分：
　　⒈周雪鳳等3人另辯稱：秀水農會明知周○○不得代客戶存、提
      款或保管印鑑、存摺，周○○持存摺盜領放貸帳戶中核撥款
      項630萬元，秀水農會對周雪鳳不生清償效力，周雪鳳可
      依返還消費寄託物法律關係，請求秀水農會返還630萬元
      云云。然周○○為周雪鳳之妹，且據周○○於原審證稱：因為
      周雪鳳從開完戶以後印章、存摺都放在伊這邊，實際上都
      是伊在使用，周雪鳳知道存摺、印章放伊這邊，但不知道
      伊在用她的帳戶等語（見原審卷二198頁），足見周雪鳳
      係基於親屬關係而將放貸帳戶之存摺、印章、提款卡等交
      予其妹妹周○○，周○○並非基於秀水農會職員身分代客戶保
      管印鑑、存摺、提款卡，況依前揭㈠⒌所示理由，周○○提領
      或轉匯放貸帳戶中之金額，除依周雪鳳或張澤紳指示轉匯
      之216萬元外，均係個人處分冒貸金額之行為，並非利用
      秀水農會職員身分行使職務，自與周雪鳳等3人所引最高
      法院96年台上字第2076號民事判決之情形不同，尚不得比
      附援引認秀水農會應依消費寄託法律關係返還630萬元。
      又周雪鳳於開立放貸帳戶後，即將該帳戶之存摺、印章、
      提款卡交予周○○，使秀水農會誤信周○○有權提領放貸帳戶
      內之款項，縱周雪鳳就核貸金額中之584萬元無授權周○○
      領款之意，亦應民法第169條表見代理之規定，對秀水農
      會負授權周○○提領584萬元之責任；另46萬元部分，依前
      開㈠⒉之理由，應認周○○係依周雪鳳、張澤紳指示轉匯該46
      萬元予王○及李○○，而屬有權代理，均難認秀水農會有未
      依消費寄託關係為給付之行為，是周雪鳳等3人以此抗辯
      與前述216萬元本金、利息、違約金抵銷云云，並無所據
      。
　　 ⒉周雪鳳等3人另辯稱：周○○盜領其放貸帳戶原有之50萬元
      定存與130萬元存款，共180萬元，依消費寄託關係，請求
      秀水農會返還云云。然觀諸放貸帳戶自81年3月3日至107
      年6月30日之交易明細表，除放貸金額外，並無周雪鳳所
      稱50萬元定存、130萬元存款遭人提領之記錄（見原審卷○
      000-000頁），且周○○於偵查中辯稱：周雪鳳每月收入僅
      有2萬元，請伊代為存入放貸帳戶，但伊沒有幫她存入，
      而是予以侵占，另該2筆定期存款並非存在放貸帳戶，而
      是存在彰化市農會及合作金庫銀行，是伊騙周雪鳳有他人
      要借款，請伊去其他銀行將錢領出後，交付給伊，伊有付
      利息給她等語（見原審卷二46-47頁之臺灣彰化地方檢察
      署108年度偵字第7618、00000-00000、13113、00000-000
      00號起訴書），足見上開款項並未存入放貸帳戶，周雪鳳
      即未曾與秀水農會就上開180萬元成立消費寄託關係，秀
      水農會並無返還此180萬元之義務；縱上開180萬元有存入
      放貸帳戶，依前開㈣⒈之理由，周雪鳳亦應付表見代理之授
      權人責任，是周雪鳳等3人以此抗辯與前述216萬元本金、
      利息、違約金抵銷云云，亦無可採。
五、綜上所述，秀水農會依消費借貸及連帶保證之法律關係，請
    求周雪鳳等3人連帶給付秀水農會216萬元，及自107年8月24
    日起至清償日止，按週年利率2.36%計算之利息，暨自107年
    9月25日起至清償日止，逾期在6個月以內者，按上開利率10
    %，逾期超過6個月者，按上開利率20%計算之違約金，為有
    理由，應予准許；逾此範圍之請求，為無理由，應予駁回。
    上開應准許之部分，扣除原審判命給付，周雪鳳等3人應再
    連帶給付秀水農會46萬元本金、利息、違約金（計算式：21
    6萬元－170萬元＝46萬元）。前述應再給付本息、違約金部分
    ，原審為秀水農會敗訴之判決，尚有未合，秀水農會指摘原
    判決此部分不當，求為廢棄改判，為有理由，爰由本院改判
    如主文第二項所示。上開不應准許部分，原審為秀水農會敗
    訴之判決，並駁回其此部分假執行之聲請，核無不合，秀水
    農會指摘原判決此部分不當，求予廢棄改判，為無理由，應
    予駁回。至於原審判決周雪鳳等3人敗訴部分，並酌定相當
    擔保金，分別為假執行、免為假執行之宣告，核無違誤，周
    雪鳳等3人上訴意旨就此部分仍執陳詞，指摘原判決不當，
    求予廢棄，為無理由，其上訴應予駁回。又前開廢棄改判部
    分，兩造均陳明願供擔保宣告准免假執行，經核均無不合，
    爰分別酌定相當擔保金額准許之。
六、本件事證已臻明確，兩造其餘之攻擊或防禦方法及所用之證
    據，經本院斟酌後，認為均不足以影響本判決之結果，爰不
    逐一論列，附此敘明。
本件秀水農會上訴一部有理由，一部無理由，周雪鳳等3人上訴
無理由，依民事訴訟法第450條、第449條第1項、第78條、第79
條、第85條第2項，判決如主文。
中　　華　　民　　國　　110 　年　　12　　月　　15　　日
                          民事第八庭
                              審判長法  官  杭起鶴
                                    法  官  吳國聖
                                    法  官  黃裕仁
正本係照原本作成。
如不服本判決，應於收受送達後20日內向本院提出上訴書狀，其
未表明上訴理由者，應於提出上訴後20日內向本院補提理由書狀
（均須按他造當事人之人數附繕本）。因疫情而遲誤不變期間，
得向法院聲請回復原狀。
上訴時應提出委任律師或具有律師資格之人之委任狀；委任有律
師資格者，另應附具律師資格證書及釋明委任人與受任人有民事
訴訟法第466 條之1 第1 項但書或第2 項所定關係之釋明文書影
本。如委任律師提起上訴者，應一併繳納上訴裁判費。
                                    書記官  王麗珍
中　　華　　民　　國　　110 　年　　12　　月　　15　　日









附表：
編號 日     期 交易摘要 交易金額 （新臺幣） 備    註 1 101/05/11 現金 480,000元 房屋訂金 2 101/05/14 現金 400,000元  3 101/05/14 訂正 150,030元 施○○ 4 101/05/14 訂正 -150,030元 施○○ 5 101/05/14 電匯 1,500,030元 施○○ 6 101/05/14 IC現 30,000元 0000000 7 101/05/21 現金 300,000元  8 101/05/22 IC現 30,000元 0000000 9 101/05/22 IC現 30,000元 0000000 10 101/05/29 IC現 25,000元 0000000 11 101/06/06 電匯 1,500,030元 周雪鳳 12 101/06/06 現金 450,000元  13 101/06/08 IC現 30,000元 0000000 14 101/06/08 IC現 30,000元 0000000 15 101/06/11 IC現 30,000元 0000000 16 101/06/11 IC現 30,000元 0000000 17 101/06/12 現金 300,000元  18 101/06/13 現金 200,000元  19 101/06/15 IC現 30,000元 0000000 20 101/06/18 現金 350,000元  21 101/06/26 IC現 30,000元 0000000 22 101/06/26 IC現 30,000元 0000000 23 101/06/29 IC現 30,000元 0000000 24 101/07/05 IC現 30,000元 0000000 25 101/07/05 IC現 30,000元 0000000 26 101/07/10 IC現 30,000元 0000000 27 101/07/10 IC現 30,000元 0000000 28 101/07/12 IC現 30,000元 0000000 29 101/07/12 IC現 30,000元 0000000 30 101/07/17 IC現 30,000元 0000000